臺灣宜蘭地方法院民事判決　　　　　　　　95年度訴字第17號
原　　　告　壬○○
訴訟代理人　李秋銘律師
訴訟代理人　黃金亮律師
被　　　告　宙○○
法定代理人　玄○○
被　　　告　宇○○
法定代理人　Ａ○○
　　　　　　黃○○
前列二人共同
訴訟代理人　地○○
　　　　　　玄○○
被　　　告　丑○○
訴訟代理人　甲○○
被　　　告　巳○○
訴訟代理人　戌○○
被　　　告　子○○
訴訟代理人　辰○○
被　　　告　癸○○
訴訟代理人　卯○○
被　　　告　亥○
　　　　　　天○○
　　　　　　庚○○
　　　　　　戊○○
　　　　　　己○○
　　　　　　Ｂ○○○
　　　　　　辛○○○辛○○○.
　　　　　　丁○○
　　　　　　丙○○
　　　　　　乙○○
　　　　　　申○○○申○○○.
　　　　　　未○○
　　　　　　午○○
　　　　　　酉○○
　　　　　　寅○○
當事人間分割共有物事件，本院於民國96年2 月15日言詞辯論終
結，判決如下：
    主      文
被告丑○○、巳○○、子○○、癸○○、亥○、天○○、庚○○
、戊○○、己○○、Ｂ○○○、辛○○○、丁○○、丙○○、乙○○、申○○○、未○○、午○○、酉○○、寅○○等十九人，
應就其等被繼承人林開郡所有坐落宜蘭縣頭城鎮○○段下新興小
段一六地號、應有部分二分之一之土地，辦理公同共有之繼承登
記。
兩造共有坐落宜蘭縣頭城鎮○○段下新興小段一六地號之土地，
其中如附圖編號16所示、面積三二三平方公尺之土地分歸被告丑
○○、巳○○、子○○、癸○○、亥○、天○○、庚○○、戊○○、己○○、Ｂ○○○、辛○○○、丁○○、丙○○、乙○○、
申○○○、未○○、午○○、酉○○、寅○○等十九人取得並保
持共有；如附圖編號16-27 所示、面積一六一‧五平方公尺之土
地分歸原告所有；附圖編號16-28 所示、面積一六一‧五平方公
尺之土地分配予被告黃家宏、宇○○按二分之一比例保持共有；
附圖編號16-29 所示、面積二九平方公尺之土地分歸兩造按原應
有部分比例繼續保持共有。
訴訟費用新台幣壹萬玖仟陸佰肆拾玖元，由原告負擔八分之二即
新台幣肆仟玖佰壹拾貳元，由被告宙○○、宇○○各負擔八分之
一即新台幣貳仟肆佰伍拾陸元，由被告丑○○、巳○○、子○○
、癸○○、亥○、天○○、庚○○、戊○○、己○○、Ｂ○○○
、辛○○○、丁○○、丙○○、乙○○、申○○○、未○○、午
○○、酉○○、寅○○等十九人連帶負擔二分之一即新台幣玖仟
捌佰貳拾伍元。
    事實及理由
一、程序方面：
  (一)本件被告子○○、癸○○、亥○、天○○、庚○○、戊○○
    、己○○、Ｂ○○○、辛○○○、乙○○、丁○○、丙○○
    、申○○○、未○○、午○○、酉○○、寅○○等人經合法
    通知，被告癸○○未於最後言詞辯論期日到場，上述其餘被
    告未於言詞辯論期日到場，均無民事訴訟法第386 條各款所
    列情形，爰依原告之聲請，由其一造辯論而為判決。
  (二)按當事人死亡者，訴訟程序在有繼承人、遺產管理人或其他
    依法令應續行訴訟之人承受其訴訟以前當然停止，民事訴訟
    法第168條定有明文。次按第168條至第172 條及前條所定之
    承受訴訟人，於得為承受時，應即為承受之聲明。他造當事
    人，亦得聲明承受訴訟。查本件原告於民國94年6 月21日起
    訴後，被告林先全業於94年8月3日死亡，被告何炯村則於94
    年12月21日死亡，申○○○、未○○、午○○、酉○○、寅
    ○○等5 人為林先全之繼承人，辛○○○、丁○○、丙○○
    、乙○○等4 人為何炯村之繼承人等情，有繼承系統表、除
    戶謄本暨戶籍謄本等件在卷可稽（見卷宗第27-44、51-55、
    231-238頁），故原告於95年2月6日暨被告乙○○於95年6月
    5日分別具狀聲請承受訴訟（卷第25、50、232頁），依法即
    無不合。
二、原告起訴主張之意旨：
    坐落宜蘭縣頭城鎮○○段下新興小段第16地號、地目建、登
    記面積708.09平方公尺之土地為原告（應有部分8分之2）、
    被告黃家宏、宇○○（應有部分各為8分之1）及訴外人林開
    郡（應有部分2分之1）所有，惟共有人林開郡早於64年1 月
    22日即已死亡，被告丑○○、巳○○、子○○、癸○○、亥
    ○、天○○、庚○○、戊○○、己○○、Ｂ○○○、辛○○○、丁○○、丙○○、乙○○、申○○○、未○○、午○○
    、酉○○、寅○○等19人（以下簡稱被告丑○○等19人）為
    其繼承人迄今尚未就該土地辦理繼承登記。又本件土地並無
    不能分割情事或不分割之協議，然兩造對於分割方法無法協
    議決定，為此請求被告丑○○等人應就被繼承人林開郡之應
    有部分2分之1辦理繼承登記後，併按民法第823條第1項、第
    824第1、2項之規定法訴請分割共有物。
三、被告方面答辯之意旨：
  (一)被告宙○○、宇○○：同意分割，並將土地上被告兩人所有
    建物坐落之基地分配給被告宙○○、宇○○兩人即可。
  (二)被告丑○○、巳○○、癸○○：因被告每人實際所占持份甚
    小，如分割將造成畸零地，故不同意分割；然如確有分割之
    必要，然所分得之土地應面臨道路等語。
  (三)被告辛○○○、乙○○、丁○○、丙○○等4 人未於言詞辯
    論期日到庭，惟據其所提出之書狀記載：依原告所提出之分
    割方案，其分得之土地面臨馬路長度較長，價值較高，此對
    其餘被告不甚公平，且原告未經其餘共有人同意即擅自於土
    地上建屋，現又以遷就房屋現況為由提出分割方案，自非合
    理。故被告辛○○○等5 人希望將應有部分以市場交易價格
    出售給原告，並以價金受分配。
  (四)被告子○○、亥○、天○○、庚○○、戊○○、己○○、Ｂ
    ○○○、申○○○、未○○、午○○、酉○○、寅○○等人
    未於言詞辯論期日到場亦未提出書狀作何聲明及陳述。
四、兩造不爭執之事實：
    原告主張坐落宜蘭縣頭城鎮○○段下新興小段16地號土地、
    地目建、登記面積708平方公尺之土地為原告（應有部分8分
    之2）、被告黃家宏、宇○○（應有部分各為8分之1 ）及訴
    外人林開郡（應有部分2分之1）所有，惟共有人林開郡早於
    64年1 月22日即已死亡，其繼承人為林先達、子○○、癸○○、林先全、何林緞、亥○、天○○等7 人，惟林先達又於
    69年11月1 日死亡，被告丑○○、巳○○為其繼承人，另何
    林緞則於70年5月7日死亡，何炯村、庚○○、戊○○、己○○、Ｂ○○○為其繼承人；然被告林先全於起訴後94年8月3
    日死亡，業據繼承人申○○○、未○○、午○○、酉○○、
    寅○○等5 人承受訴訟，另被告何炯村於94年12月14日死亡
    後，亦經其繼承人辛○○○、丁○○、丙○○、乙○○等 4
    人承受訴訟在案，惟林開郡之繼承人即被告丑○○等19人尚
    未就系爭土地辦理繼承登記。再者，系爭土地並無不能分割
    情事，共有人間亦無不分割之特約，惟因林開郡之繼承人甚
    多，尋覓不易，故土地共有人對於分割方案無法達成協議等
    事實，已有土登記簿謄本、地籍圖，及林開郡、林先達、林
    先全、何炯村等人之繼承系統表，暨戶籍謄本等件為證，復
    有本院查詢拋棄繼承案件查詢表可稽（參本院94年度宜調字
    第50號卷宗第7-8、43-46、54頁，及本件卷宗第8、27-43、
    49、51-55、234-238頁），復為到庭之被告所不爭執，自堪
    信為實在。
五、按共有之不動產之共有人中一人死亡，他共有人請求分割共
    有物時，為求訴訟之經濟起見，可許原告就請求繼承登記及
    分割共有物之訴合併提起，即以一訴請求該死亡共有人之繼
    承人辦理繼承登記並請求該繼承人於辦理繼承登記後，與原
    告及其餘共有人分割共有之不動產（參見最高法院70年度第
    2 次民事庭會議紀錄）。查本件原土地共有人林開郡死亡後
    ，因其繼承人尚未就系爭土地辦理繼承登記，原告於本件一
    併請求被告丑○○等19人應就其等被繼承人林開郡之應有部
    分2分之1辦理公同共有之繼承登記，揆諸前揭意旨，自屬有
    據。次按共有人得隨時請求分割共有物，但因物之使用目的
    不能分割或契約定有不可分割之期限者，不在此限，民法第
    823條第1項定有明文。本件系爭土地編定為建地，依其使用
    目的並非不能分割，且兩造間復無不分割之約定等節，均經
    認定，從而原告請求分割系爭土地，核與前開規定相符，亦
    應准許。
六、又按請求共有物之分割，應由法院依民法第824 條命為適當
    之分配，不受當事人主張之拘束。又分割共有物時，法院應
    參酌當事人之聲明、共有物之性質、經濟效用及全體共有人
    利益等公平決之。另分割共有物，以消滅共有關係為目的，
    法院裁判分割共有土地時，除因該土地內部分土地之使用目
    的不能分割，或部分共有人仍願維持共有關係，應就該部分
    土地不予分割或准該部分共有人成立新共有關係外，應將土
    地分配於各共有人單獨所有（最高法院69年台上字第1831號
    判例可資參照）。查系爭頭城鎮○○段下新興小段16地號土
    地呈不規則形狀，土地上現有三棟建物，其中門牌號碼為頭
    城鎮○○路171 號之二層樓磚造建物，由被告宙○○、宇○○居住所有；另二棟均為一層樓舊式磚造建物，惟均已傾倒
    ，其中門牌號碼頭城鎮○○路175 號建物乃原告所有，另一
    門牌號碼頭城鎮○○路172 號建物不知何人所有，亦查無房
    屋稅籍資料；其餘土地則為雜草蔓生之空地；又系爭土地面
    臨兩條既成道路，宙○○等2人所有之頭城鎮○○路171號建
    物前方之既成道路寬度較屋旁之既成道路為寬；另土地附近
    多為住家或種植菜園等情業經本院履勘現場屬實，有勘驗筆
    錄及照片可稽（詳卷宗第216- 226頁），並經調閱建物稅籍
    證明書為憑（見卷228-229 頁）。又針對本件分割共有物事
    件，兩造及本院於審理中所提出之分割方案共計有甲、乙、
    丙三案，並均經宜蘭地政事務所繪製土地複丈成果圖（詳卷
    第240-241、314-315頁），是本院斟酌上開裁判意旨及系爭
    土地現況，認為應以附圖所示之丙案分割方法為可採。理由
    如下：
  (一)經查，系爭土地之登記面積雖為708 平方公尺，然地籍圖面
    積及實際測量後面積僅有675 平方公尺，已逾越法定公差，
    是土地共有人需先辦理面積更正為675 平方公尺後始得為分
    割乙情，亦據宜蘭地政事務所於法院囑託測量及土地複丈成
    果圖上記載甚詳，是本件係以該地籍圖面積678 平方公尺進
    行分割，先予敘明。
  (二)復查，原告雖提出甲案之分割方法，然本院審酌：原告所有
    坐落系爭土地上門牌號碼頭城鎮○○路175號房屋，為舊式
    磚造建物，業已因年久失修而傾倒，顯見原告並無繼續保存
    該舊有建物之意願，是本院不以該建物所坐落之基地需符合
    建物所有權屬作為分割考量；再者，如採取甲案之分割方法
    ，則原告分得之土地雖十分方正且面臨馬路，卻將使被告丑
    ○○等19人所分配之土地呈現不規則之凹字、多邊且多角度
    之形狀，對於土地之利用將產生障礙，從而該方案顯然僅有
    利於原告，卻對其餘被告產生不公平現象，與分割共有物應
    顧及全體共有人利益之原則有違，尚不可採。
  (三)次查，本件到庭之被告丑○○、巳○○、癸○○等人雖另提
    出乙案分割方法，惟原告依該方案所分配之土地係呈三角形
    ，且因位置不良，而無建築角度，不利於將來使用；亦即此
    分割方案對原告方面尚非公允，自非適宜。
  (四)另被告何林貴美等5 人雖具狀表示要將所有之應有部分出售
    予原告，並受價金之分配。惟此主張以為原告所拒絕，且被
    告何林貴美與其餘被告丑○○等共計19人乃係繼承訴外人林
    開郡之應有部分，迄今尚未為繼承登記，故每位繼承人目前
    就該土地所有之權利，僅為潛在之公同共有權利，此與分別
    共有人之應有部分係為顯在者之情形不同，亦即被告丑○○
    等19人對於系爭土地並無各自具體顯在之應有部分存在，故
    被告何林貴美等5人表示要將5人所有之應有部分出售予原告
    ，並受價金分配云云，自非可取。
  (五)反之，如附圖所示丙案之分割方案，各共有人所取得土地之
    面積與應有比例相當，且分割後兩造所分得之土地，均能面
    臨馬路而有適當之出入，無礙交通之便利，以保有一定之經
    濟價值與利用效能。其中被告宙○○、宇○○部分所分得之
    土地即為其等所有門號為頭城鎮○○路171 號建物所坐落之
    基地位置，符合實際使用情形，且該二人已當庭表明願意繼
    續保持共有，而無不合。再者，依該方案，原告與被告丑○○等19人所分別取得之土地雖亦均呈三角形，然被告丑○○
    等19人因應有比例占土地2分之1，土地面積較大，縱土地非
    呈方形，但因土地之界址線均為直線，故建築空間充足，且
    其等分配土地所面臨馬路之長度亦較乙案所受分配之土地為
    長，核可滿足被告何林貴美等5 人具狀陳稱：面臨道路長度
    較大可使土地價值較高之主張，況被告丑○○等19人將來亦
    可再透過內部之分割來使每人實際取得之土地完整方正，顯
    足保障其等權利；至於原告方面，則因前方可面臨寬度較大
    之道路，後方又臨接另行分割之道路，復因居較優良之地理
    位置，將來如欲建築房屋，亦可透過與前方同地段16-2地號
    土地合建、合併使用或另行買受該土地，而達到建築之目的
    ，在交通便利性之考量及未來土地利用等方面，顯然較乙案
    中所受分配之土地位置為佳。
  (六)是本院參酌當事人之聲明、共有物之性質、經濟效用及全體
    共有人利益，經比較甲、乙、丙三個方案後，認如附圖所示
    之丙案分割方法，較符兩造最大利益暨能發揮土地效用，而
    足採用。另如附圖所示編號16-29、面積29平方公尺之土地
    ，則因劃分為道路使用，按其性質自不適宜分割，應仍由兩
    造按應有部分保持共有狀態。
七、綜上所述，本件原告訴請被告丑○○等19人應對渠等被繼承
    人林開郡就系爭頭城鎮○○段下新興小段16地號、應有部分
    2分之1之土地辦理公同共有之繼承登記，並再訴請將上揭土
    地進行分割，均核屬有理。又經本院審認後，爰採用如附圖
    所示丙案之分割方案，將兩造共有之系爭土地上如附圖編號
    16、面積323 平方公尺之土地分歸被告丑○○等19人取得並
    保持共有；編號16-27、面積161.5平方公尺之土地分歸原告
    所有；編號16-28、面積161.5平方公尺之土地分配予被告黃
    家宏、宇○○各按2分之1 比例保持共有；編號16-29、面積
    29平方公尺之土地分歸兩造按原應有部分比例繼續保持共有
    。
八、末者，本件訴訟費用確認為新台幣（下同）19,649元（即訴
    訟費用10,999元、測量費4,95 0元、公示送達登報費700 元
    ）。又分割共有物事件本質上並無訟爭性，乃由本院斟酌何
    種分割方案較能增進共有物之經濟效益，並兼顧兩造之利益
    ，以決定適當之分割方法，故兩造本可互換地位，由任一共
    有人起訴請求分割，均無不可，實質上並無所謂何造勝訴敗
    訴之問題，是本事件之訴訟費用，應由兩造按原應有部份比
    例分擔，方屬公允。
九、結論：本件原告之訴為有理由，依民事訴訟法第80 條之1，
    判決如主文。
中　　華　　民　　國　　96　　年　　3　　 月　　9 　　日
                  臺灣宜蘭地方法院民事庭
                      法　官　邱景芬
正本與原本無異。
如不服本判決應於判決送達後20日內提出上訴狀（須附繕本）。
中　　華　　民　　國　　96　　年　　3　　 月　　12　　日
                      書記官　邱美龍
